臺灣嘉義地方法院民事判決
110年度訴字第318號
原      告  呂戴素雲
訴訟代理人  楊漢東律師
被      告  呂幸真  

訴訟代理人  鐘育儒律師
上列當事人間請求履行贈與契約等事件，本院於民國110年12月9
日言詞辯論終結，判決如下：   
    主  文
被告應將坐落新北市○○區○○段00地號土地（權利範圍4分之1）、
同地段74地號土地（權利範圍12分之1）、同地段11建號建物（
權利範圍6分之1）、同地段12建號建物（權利範圍6分之1）所有
權移轉登記於原告。
訴訟費用由被告負擔。
    事  實
一、原告主張：
㈠、原告於民國81年間購買坐落新北市○○區○○段00地號、同地段7
    4地號土地及同地段11建號、同地段12建號之建物（門牌號
    碼分別為新北市○○區○○街00號、95-1號，與上開2筆土地下
    合稱系爭房地），並借名登記在原告之胞妹即訴外人戴玉華
    名下，再持系爭房地以戴玉華之名義向銀行貸款新臺幣（下
    同）1,000多萬元。原告於98年間為向銀行增貸，又徵得其
    長女即被告與次女即訴外人呂佩娟同意，將系爭房地變更借
    名登記在其等名下，原告並於103年間以被告及呂佩娟之名
    義，持系爭房地向玉山銀行借款2,800萬元。嗣原告於107年
    間向被告及呂佩娟表示終止借名登記契約，並請求被告及呂
    佩娟以分年贈與方式，將系爭房地移轉登記至其子即訴外人
    呂建德名下，被告及呂佩娟遂與呂建德簽立贈與契約而同意
    原告之請求。詎被告及呂佩娟於107年10月2日先移轉系爭房
    地部分所有權予呂建德後，被告即持變更前之舊印鑑章，再
    手寫委任書假意供呂建德去申領印鑑證明書以辦理系爭房地
    過戶手續，呂建德通知被告提供新印鑑章遭拒，被告始表示
    拒絕再配合辦理過戶手續，並將原告購買存放在被告帳戶中
    之鴻海公司股票出售後所得之1,400萬元提領一空，原告為
    此對被告提起侵占告訴，該案雖經嘉義地方檢察署檢察官以
    110年度偵字第2901號為不起訴處分，惟現已由高檢署發回
    續行偵查中。
㈡、系爭房地多年來均由原告借用被告與呂佩娟之名義訂立租賃
    契約，該契約第9條並特別約定租金由原告收取，系爭房地
    之所有權狀正本亦均由原告持有中，每年之房屋稅、地價稅
    都是原告在繳納，系爭房地上尚有2,000多萬元之抵押貸款
    ，亦係由原告借用次女即呂佩娟之玉山銀行帳戶在繳納，系
    爭房屋火災保險亦由原告以被告及呂佩娟名義投保，由原告
    繳納保費，依上開事證互核，可知系爭房地確係僅借名登記
    在被告名下，爰終止兩造間之借名登記契約，並請求被告返
    還系爭房地予原告。
㈢、被告雖辯稱系爭房地係由其賣淫所得的錢去購買云云。然購
    買系爭房地時為81年間，斯時被告才17歲，高中還未畢業，
    如何能有賣淫所得分紅去購買系爭房地？被告所辯顯不實在
    。
㈣、並聲明：被告應將坐落新北市○○區○○段00地號土地（權利範
    圍4分之1）、同地段74地號土地（權利範圍12分之1）、同
    地段11建號建物（權利範圍6分之1）、同地段12建號建物（
    權利範圍6分之1）所有權移轉登記於原告。
二、被告則以：
㈠、被告係於64年5月6日出生，現年約46歲，被告自18歲左右即
    在原告開設之「龍KTV」賣淫，斯時店內紅牌每人在原告抽
    傭後，每月仍有50萬元之收入，嗣「龍KTV」雖歇業，被告
    仍經由原告之胞妹即戴玉華之轉介前往台北市萬華地區繼續
    賣淫，故被告在109年以前每月收入仍有50萬元上下之收入
    ，原告並因而持續抽傭，原告為感念被告多年辛苦付出，遂
    將系爭房地贈與被告，惟約定有在原告過世前均由原告收取
    系爭房地之租金，故系爭房地當然為被告所有。嗣原告在10
    7年間受呂建德蠱惑，要求被告將系爭房地贈與呂建德，基
    於不敢忤逆母意之孝心下，始在107年9月4日簽署贈與契約
    書，並移轉部分所有權予呂建德，然109年12月間原告再度
    提出相同要求，被告認原告無視被告為家中數十年之貢獻，
    而不願配合辦理系爭房地過戶，被告現已無贈與意願，爰依
    民法第408條第1項規定撤銷該贈與，並將該撤銷之意思表示
    以普通掛號送達呂建德（見本院卷第139-141頁，掛號回執
    ）。原告現誣指兩造間有成立借名登記契約，更對被告提出
    刑、民事訴訟，其中刑事侵占案件，經嘉義地檢以110年偵
    字第2901號不起訴偵查終結，顯見原告起訴缺乏憑據，濫用
    司法手段達其不法目的，而無足採。
㈡、原告雖提出所有權狀、房屋稅、地價稅、火險繳納影本等件
    證明兩造確實成立借名登記契約云云。然兩造為母女關係，
    彼此關係親近，被告因特種行業往返嘉義、台北各地，相關
    證件均放置於嘉義老家，原告當然可以持有系爭房地所有權
    狀等件，自不得因原告持有上開文件即認兩造有成立借名登
    記，且原告過世前均可收受系爭房地租金營收，當然係由原
    告繳納房屋稅、地價稅始符合常理。
㈢、又據原告提出之系爭房地抵押繳款紀錄（見本院卷第213-223
    頁），可知被告分別於109年1月7日、同年6月8日、同年7月
    7日、同年12月4日均有匯存入24萬元至呂佩娟之設於玉山銀
    行之帳戶，顯見被告亦有按其受贈比例負擔系爭房地抵押借
    款，並將其特種行業收入交付原告代為繳納，否則被告豈有
    平白負擔系爭房地貸款繳納之可能。再觀諸系爭房地之貸款
    繳納匯款人係依受贈比例填寫貸款名義人，甚至於呂建德獲
    取部分系爭房部分所有權後，亦新增為共同負擔貸款繳納義
    務人，均非以原告為繳納匯款人，依此可見兩造並非成立借
    名登記，而是成立附負擔贈與無疑。
㈣、對證人之證述表示意見如下：
    1.證人戴玉華、呂佩娟均屬原告熟識之人，且與原告保持密
      切聯繫，顯見原告與兩位證人關係匪淺，證人之證言有偏
      頗之可能，不足做為本件判斷依據。
    2.證人戴玉華就過戶原因先證述「系爭房屋登記我的名下，
      我有拿去銀行貸款買股票，原告認為這樣不可行」等語，
      嗣又改稱「我不知道，我只知道原告要去貸款還我姊夫債
      務，正確時間我已經忘了」等語，其證言前後矛盾，難認
      可信。況且原告之配偶早在95年間已死亡，何來98年過戶
      系爭房地係為辦理貸款償還其配偶債務之可能？
    3.證人呂佩娟非法律專業人士，甚難想像在鈞院詢問其當初
      過戶原因時，會毫不猶豫的陳稱係成立「借名登記法律關
      係」，卻對借名契約之意函、內容、時間、條件等全然不
      知曉，由此可見，呂佩娟之證詞顯係事前教導而為，故不
      論呂佩娟或被告，均無與原告成立借名登記之實。
    4.又證人呂佩娟證述：「（問：你有無問被告為何沒有去辦
      過戶？）他說那個房子是她的」、「（問：為何被告會認
      為房子是她的？）就是之後她在跟原告吵架時，就說那個
      是她以前在特種行業工作應該得到分紅的錢去買的」等語
      ，顯見系爭房地自過戶予被告時，被告即知悉系爭房地係
      自己為原告賣身所應得之報酬，足認原告主張之借名登記
      事實根本不存在。
三、本院得心證之理由：
㈠、原告主張系爭房地為其於81年購買，並借名登記在其胞妹即
    戴玉華名下，嗣於98年7月7日戴玉華以買賣為原因，將系爭
    房地分別移轉登記予被告及呂佩娟名下，嗣被告、呂佩娟於
    107年9月4日與呂建德簽定贈與契約書，約定將系爭73地號
    土地，權利範圍共3分之2、系爭74地號土地，權利範圍共4
    分之2、系爭建號11號及12號建物，權利範圍全部，均同意
    無條件贈與登記予呂建德，並願按逐年贈與方式辦理移轉登
    記事宜；被告及呂佩娟因而於107年10月2日移轉系爭房地部
    分應有部分予呂建德；嗣呂佩娟於110年2月5日將系爭房地
    所餘所有權均移轉予呂建德所有，現被告尚有系爭73地號土
    地應有部分4分之1、系爭74地號土地，應有部分12分之1、
    系爭11建號、12建號建物，應有部分均6分之1之所有權。又
    系爭房地以被告及呂佩娟之名義為出租人，並於該租賃契約
    書第9條載明：「租金由呂戴素雲受領」等情，業據原告提
    出系爭房地異動索引、登記謄本、房屋稅繳款書（見本院卷
    第17-60頁）、被告等與呂建德簽訂之贈與契約影本（見本
    院卷第61頁）、系爭房地租賃契約書、公證書影本（見本院
    卷第183-198頁）、系爭房地所有權狀影本（見本院卷第199
    -205頁）　等件為憑，並為被告所不爭執，則此部分事實堪
    信為真實。
㈡、原告主張系爭房地由其買受後借名登記在被告名下，現已終
    止借名登記契約，被告拒不返還，爰請求被告返還系爭房地
    ；被告則辯以系爭房地係原告贈與被告，並約定原告在世期
    間均由原告收受系爭房地租金，故兩造係成立附負擔贈與契
    約，非借名登記契約，原告請求返還系爭房地無理由等語置
    辯，則本件應審酌者厥為：㈠、兩造就系爭房地是否有成立
    借名登記契約？㈡、原告請求被告返還系爭房地有無理由？
㈢、經查，證人即原告之妹戴玉華到院證稱：「（法官問：系爭
    房地是否你所購買？）答：不是。」；「（法官問：為何系
    爭房地登記於你的名下？）答：呂戴素雲有些私房錢，不想
    讓先生知道，所以才會先借我的名字登記。」；「（法官問
    ：系爭房地後來是否過戶給證人呂佩娟及被告？）答：是。
    」；「（法官問：當時以何名義登記予證人呂佩娟及被告名
    下？）答：系爭房地登記我的名下，我有拿去銀行貸款買股
    票，呂戴素雲認為這樣不可行。」；「（法官問：你要去辦
    貸款都沒有跟呂戴素雲說？）答：沒有。」；「（法官問：
    後來呂戴素雲後來發現系爭房地去貸款，所以才想要過戶回
    來給自己的女兒？）答：是。呂戴素雲的先生有欠錢，想要
    用系爭房地去貸款清償我姊夫的債務，但是因為我原有貸款
    ，所以不能再以我的名義去貸款，呂戴素雲才將系爭房地過
    戶給證人呂佩娟及被告。」；「（法官問：當時你將系爭房
    地過戶給證人呂佩娟及被告，呂戴素雲的意思是說是要贈與
    給他們，還是要借名登記？）答：我有聽他們說，要介紹她
    去玉山銀行借錢，因為欠農會錢很多，玉山銀行可以貸款較
    多，所以是要借名登記予證人呂佩娟及被告名下。」；「法
    官問：這是呂戴素雲跟你說的？）答：這中間我有聽他們這
    樣說，我之所以會知道借名登記的原因，是因為玉山銀行可
    以借貸多一點錢。」等語（見本院110年11月16日準備程序
    筆錄，本院卷第241-245頁）。證人呂佩娟即被告之妹到院
    證稱：「（法官問：系爭房地是誰拿錢出來買的？）答
    ：呂戴素雲。」；「（法官問：如何知道？）答：就是呂戴
    素雲拿錢出來買的。」；「（法官問：呂戴素雲拿錢出來買
    ，為何登記於證人戴玉華名下？）答：不想讓父親知道她有
    買系爭房地，因為那是呂戴素雲的私房錢。」；「（法官問
    ：為何系爭房地後來會登記予你跟被告的名下？）答：因為
    當時證人戴玉華把房子拿去貸款，所以呂戴素雲知道後，就
    想把房子過戶回來。」；「（法官問：呂戴素雲將系爭房地
    過戶回來，是要送給你們姊妹二人？）答：沒有，她是借我
    們的名字。」；「（法官問：為何登記原因是買賣？）答
    ：應該是買賣，但是不管贈與或買賣，都是借我們名字登記
    。」；「（法官問：你們確實有拿錢出來跟呂戴素雲買系爭
    房地？）答：沒有。」；「（法官問：真正的原因就是要借
    你們的名字登記而已？）答：是。」等語（見本院110年11
    月16日準備程序筆錄，本院卷第245-247頁）。足證系爭房
    地係由原告出資購買先借名登記在證人戴玉華名下，嗣又由
    原告指示將之借名登記在被告及證人呂佩娟之名下。被告雖
    辯稱證人戴玉華、呂佩娟分別為原告之妹妹及女兒，其等證
    詞顯然偏袒原告而不足採云云。然查，戴玉華為系爭房地原
    登記名義人，嗣又將之以買賣為原因登記在被告及證人呂佩
    娟名下，戴玉華與呂佩娟對於各項移轉登記之過程當有所知
    悉，經本院採隔離詢問後，其等二人證述之情節一致，且與
    一般借名登記之常情相符，故其等證述之內容如無明顯之瑕
    疵，不應以其等為原告之近親而否認其證詞之真正。被告無
    法舉證證明證人戴玉華、呂佩娟證詞有何瑕疵，僅空言否認
    其等證詞之真正，被告上開抗辯並不足採。
㈣、又查，原告主張系爭房地為伊所出資購得，先借名登記在證
    人戴玉華名下，嗣又自戴玉華名下移轉借名登記在被告及證
    人呂佩娟名下，系爭房地之稅捐、火災及地震保險費均由伊
    繳納，所有權狀也由伊保管，系爭房地出租於第三人全家便
    利商店，租金亦約定由伊收取等情，業據原告提出系爭房地
    所有權狀影本（見本院卷第199-205頁）、110年房屋稅繳款
    書、109年地價稅繳款書影本（見本院卷第207-211頁）、系
    爭房地火災及地震基本保險單影本（見本院卷第227-229頁
    ）、房屋租賃契約書、公證書影本（見本院卷第183-198頁
    ）為證。衡情如非系爭房地雖借名登記在被告名下，但實際
    上為原告所有為實在，豈有可能上開稅金、保費均由原告繳
    納，租金由原告收取，並同時保管所有權狀之情形存在？
    再者，如非系爭房地確為原告所有，僅借名登記在被告名下
    ，原告擁有絕對之支配權，則被告豈會願意接受原告之指示
    ，與訴外人呂建德訂立贈與契約，將系爭房地移轉部分所有
    權於呂建德？如果確如被告所稱原告係為感念其為家庭之付
    出而贈與其系爭房地之部分所有權，則為何未做同樣付出之
    證人呂佩娟亦同時獲得贈與系爭房地之部分所有權？以上各
    節，亦證系爭房地確為原告所購得，而輾轉借名登記在被告
    及證人呂佩娟名下甚明。此外，被告復無法舉證證明原告確
    有贈與系爭房地之意思，故其空言主張系爭房地為原告所贈
    與，顯不可採。
㈤、綜上所述，原告主張借名登記契約已經終止，請求被告應將
    坐落新北市○○區○○段00地號土地（權利範圍4分之1）、同地
    段74地號土地（權利範圍12分之1）、同地段11建號建物（
    權利範圍6分之1）、同地段12建號建物（權利範圍6分之1）
    所有權移轉登記於原告，為有理由，應予准許。
四、訴訟費用負擔之依據：民事訴訟法第78條。
中　　華　　民　　國　　111 　年　　1 　　月　　7 　　日
                       民事第三庭法　官  曾文欣
以上正本係照原本作成。
如對本判決上訴須於判決送達後20日內向本院提出上訴狀（須按
對造人數提出繕本）。
如委任律師提起上訴者，應一併繳納上訴審裁判費。
中　　華　　民　　國　　111 　年　　1 　　月　　7 　　日
                                 書記官　陳慶昀